ACORDAO-COMPLETO-2575792

ACÓRDÃO 312/2023 ATA 7/2023 - PLENÁRIO

VISTOS, relatados e discutidos estes autos que tratam de agravo interposto pela Consultoria Jurídica junto ao Ministério da Saúde em face do Acórdão 2702/2022-TCU-Plenário, por meio do qual esta Corte de Contas referendou a medida cautelar concedida por meio do despacho de peça 12;
ACORDAM os Ministros do Tribunal de Contas da União, reunidos em Sessão do Plenário, diante das razões expostas pelo Relator e com fundamento no art. 276, caput e § 1º e 289, do Regimento Interno deste Tribunal, em:
9.1. não conhecer do agravo interposto pela Consultoria Jurídica Junto ao Ministério da Saúde por estar intempestivo, sem prejuízo de prestar os esclarecimentos constantes no voto que acompanha esta deliberação; 
9.2. deferir os pedidos de ingresso, como parte interessada, formulados por Ademir Lapa, Mariana Bertol Leal, Mariana Carvalho Pinheiro e Rodrigo dos Santos Santana, nos termos do art. 146 do RITCU; 
9.3. realizar diligência à Adaps para que evidencie a eventual insuficiência orçamentária para arcar com o ônus de pagamento dos salários devidos aos servidores do MS cedidos e, configurada essa insuficiência, apresente planejamento que demonstre o momento a partir do qual a agência poderá assumir os pagamentos, haja vista o disposto na Lei 13.958/2019, artigos 30 e 31;
9.4. restituir os autos à AudSaúde para que prossiga na análise de mérito; 
9.5. notificar a agravante e os interessados da presente deliberação.

Agravo interposto em face de despacho que concedeu medida cautelar para que o Ministério da Saúde se abstenha de praticar quaisquer atos que impliquem alteração da cessão dos servidores à Agência para o Desenvolvimento da Atenção Primária à Saúde.

Ministro da Saúde.

3. Órgão: Ministro da Saúde.

13.1. Ministros presentes: Benjamin Zymler (na Presidência), Augusto Nardes, Vital do Rêgo (Relator), Jorge Oliveira e Antonio Anastasia.
13.2. Ministros-Substitutos convocados: Augusto Sherman Cavalcanti, Marcos Bemquerer Costa e Weder de Oliveira.

VITAL DO RÊGO

Adoto como relatório, a instrução formulada pela Unidade de Auditoria Especializada em Saúde - AudSaúde (peça 48) seguir transcrita:
INTRODUÇÃO	
Trata-se de representação formulada pela representante contra ato do Ministério da Saúde (MS) que dispôs sobre contagem do marco inicial, e por conseguinte, final do instituto de cessão de servidores do Ministério da Saúde (MS) à Agência para o Desenvolvimento da Atenção Primária à Saúde (Adaps) .
HISTÓRICO
A representante se insurge contra ato do MS que transferiu o ônus da cessão de 32 servidores do MS à Adaps com base no art. 31, inciso II, da Lei 13.958/2019. 
A referida lei criou o Programa Médicos pelo Brasil, no âmbito da atenção primária à saúde no Sistema Único de Saúde (SUS) e autorizou o Poder Executivo federal a instituir serviço social autônomo denominado Agência para o Desenvolvimento da Atenção Primária à Saúde (Adaps) . A instituição formal da Adaps se deu por meio do Decreto 10.283, de 20 de março de 2020.
O art. 31, inciso II, da Lei 13.958/2019 prevê a mudança de ônus da cessão para o cessionário após decorridos dois anos da instituição da Adaps, e o ato ministerial contestado pela representante se baseou em parecer da Consultoria Jurídica do ministério (Conjur-MS) o qual entende que deva ser adotada a data do decreto, 20/3/2020, como marco inicial para contagem de prazo das cessões.
A Lei 13.958/2019, regula, no bojo do art.31, o instrumento da cessão de servidores públicos federais do Ministério da Saúde. Ao tratar o tema assim prescreve: 
Art. 31. Os servidores do Ministério da Saúde poderão ser cedidos à Adaps, sem prejuízo da remuneração, por meio de autorização do Ministro de Estado da Saúde, independentemente de exercício de cargo de direção ou de gerência, nas seguintes condições: 
I - com ônus ao cedente, pelo período de até 2 (dois) anos, contado da data de instituição da Adaps; e 
II - com ônus ao cessionário, decorrido o prazo de que trata o inciso I do caput deste artigo, observado o disposto no art. 61 da Lei nº 13.844, de 18 de junho de 2019. 
§ 1º Aos servidores cedidos nos termos do inciso I do caput deste artigo são assegurados os direitos e as vantagens a que façam jus no órgão ou na entidade de origem, considerado o período de cessão para os efeitos da vida funcional como efetivo exercício no cargo ou no emprego que ocupem no órgão ou na entidade de origem. 
§ 2º Não será incorporada à remuneração de origem do servidor cedido qualquer vantagem pecuniária que venha a ser paga pela Adaps. 
§ 3º É vedado o pagamento de vantagem pecuniária permanente ao servidor cedido com recursos provenientes do contrato de gestão, ressalvada a hipótese de adicional relativo ao exercício de função temporária de direção, gerência ou assessoria. 
§ 4º O servidor cedido ficará sujeito aos processos de avaliação de desempenho e de metas de desempenho, institucionais e individuais, aplicados aos empregados da Adaps, observadas as regras estabelecidas para o desenvolvimento e para a percepção da gratificação de desempenho do cargo efetivo.  
§ 5º Os servidores cedidos nos termos do caput deste artigo poderão ser devolvidos a qualquer tempo ao Ministério da Saúde por decisão da Adaps.
A representante entende que o parecer da Conjur-MS desconsiderou fatos supervenientes que alteram o início da contagem do prazo de dois anos, em especial a ocorrência da pandemia de Covid-19 que paralisou a efetiva implementação da agência. As razões que a representante expõe para alcançar seu entendimento pela irregularidade do ato do MS estão à peça 1, resumidas na instrução técnica à peça 9 e no despacho do relator à peça 12.
A análise realizada pela unidade técnica sobre os indícios sumários de irregularidades apontados pela representante concluiu pela existência dos pressupostos necessários à adoção da medida cautelar. 
Conforme despacho do Ministro Relator (peça 12, p. 6) , que acompanhou proposta desta unidade técnica, o instituto do fumus boni iuris se caracteriza ante ato do gestor que considera o marco inicial da cessão de servidores do Ministério da Saúde para a Adaps como aquele contado da data da instituição formal da referida agência (20/3/2020) , sendo que não houve qualquer cessão nesse período. A publicação da primeira portaria de cessão ocorreu em agosto de 2021. 
O periculum in mora reside no possível prejuízo ao trabalho da Adaps, com solução de continuidade, uma vez que, caso mantida a orientação da Consultoria Jurídica do MS, o prazo de dois anos da cessão teria terminado em 20/3/2022 (peça 12, p. 6) . Com isso, os servidores já deveriam ter retornado ao Ministério da Saúde ou a cessão deveria ser com ônus para a agência, a qual, segundo a representante, não tem orçamento para isso. Soma-se a isso, o impacto inesperado na vida funcional dos servidores cedidos, que pode implicar ações judiciais que culminem em danos ao Erário (peça 12, p. 6) .
 Dessa forma, o relator, Ministro Vital do Rêgo, conheceu da presente representação, por atender os requisitos constantes nos arts. 235 e 237, inciso III, do Regimento Interno do TCU, e proferiu a seguinte determinação cautelar (peça 12, p. 6) :
22. Ante o exposto, em juízo de cognição sumária, adoto a medida cautelar sugerida pela unidade técnica e DETERMINO, nos termos do art. 276, caput, do Regimento Interno/TCU, ao Ministério da Saúde que se abstenha de praticar quaisquer atos que impliquem alteração da cessão dos servidores à Agência para o Desenvolvimento da Atenção Primária à Saúde, diverso do que se encontra nas portarias de cessão, ou, caso praticados atos que impliquem alteração, que sejam sobrestados até que o TCU decida sobre o mérito da questão. 
 Ademais, no mesmo despacho, promoveu a oitiva do Ministério da Saúde, nos termos do art. 276, § 3º, do Regimento Interno do TCU (peça 12, p. 6) . Essas medidas adotadas monocraticamente foram referendadas no Acórdão 2702/2022-TCU-Plenário, em sessão de 7 de dezembro de 2022.
 A Conjur-MS, representando o Ministério da Saúde, interpôs agravo na decisão proferida, denominado Agravo Extrajudicial 00001/2022/CONJUR-MS/CGU/AGU, assinado eletronicamente em 20/12/2022, e juntado aos autos na data de 21/12/2022 (peças 28-32) .
 Posteriormente à interposição do agravo em comento, a Conjur-MS, por meio do documento denominado Petição Extrajudicial Inominada 00011/2022/CONJUR-MS/CGU/AGU, assinado eletronicamente em 22/12/2022, e juntado aos autos na data de 24/12/2022, apresentou sua manifestação em resposta à oitiva determinada pelo relator (peças 35-37) .
 Em 26/12/2022, quatro servidores do MS cedidos à Adaps, que informam se encontrar na mesma situação da servidora representante, solicitam sua habilitação nestes autos como interessados (peça 42) . Anexam à sua petição os documentos às peças 43-46.
 Por meio de despacho, de 27/12/2022, o Relator solicitou o pronunciamento desta unidade técnica "sobre o agravo com a urgência que o caso requer" (peça 47) . 
 Assim, a presente instrução tem como objetivo oferecer subsídios técnicos ao Relator, sobre as questões trazidas no agravo interposto à medida cautelar determinada. 
EXAME TÉCNICO
 Preliminarmente, faz-se observar que a peça recursal foi interposta intempestivamente.
Da tempestividade do agravo
 Nos tópicos iniciais de sua peça, a Conjur-MS: resume os fatos ocorridos nos autos até a prolação do acórdão que referendou a cautelar; discorre sobre o embasamento legal para representação extrajudicial do MS pela Conjur; configura o cabimento de sua peça recursal com base no art. 289 do RI/TCU; e demonstra a tempestividade do recurso, destacando que a ciência da decisão monocrática ocorreu em 15/12/2022 (peça 28, p. 1-4) .
 A Conjur-MS se equivoca ao informar que a decisão monocrática foi comunicada ao MS pelo "Ofício 65.380/2022-TCU/Seproc, de 14/12/2022, recebido em 15/12/2022" (peça 28, p. 4) .
 O número correto é o Ofício 65.381/2022-TCU/Seproc, de 13/12/2022, que, em realidade, comunicou do acórdão prolatado. A ciência ocorreu no dia 14/12/2022 (peças 20 e 21) .
 O MS foi notificado sobre a decisão monocrática proferida pelo relator através do Ofício 62.876/2022-TCU/Seproc, de 6/12/2022, cuja ciência ocorreu em 7/12/2022 (peças 14 e 15) .
 O caput do art. 289 c/c art. 183, inciso I, alínea "d", do RI/TCU delimitam o prazo para interposição de agravo:
Art. 289. De despacho decisório do Presidente do Tribunal, de presidente de câmara ou do relator, desfavorável à parte, e da medida cautelar adotada com fundamento no art. 276 cabe agravo, no prazo de cinco dias, contados na forma do art. 183.
 (...) 
Art. 183. Os prazos referidos neste Regimento contam-se dia a dia, a partir da data: 
I - do recebimento pela parte: 
a) da citação ou da comunicação de audiência; 
b) da comunicação de rejeição das alegações da defesa; 
c) da comunicação de diligência; 
d) da notificação;
 O teor do artigo 289 do RI/TCU é claro ao se referir ao "despacho decisório" do relator. Assim, a data inicial de contagem não é a de ciência do acórdão, e sim a de ciência do ofício que notificou o MS da medida cautelar determinada no despacho decisório do relator, qual seja, o dia 7/12/2022. Nesse contexto, os cinco dias de prazo se encerraram em 12/12/2022.
 A peça de agravo está assinada eletronicamente em 20/12/2022 (peça 28, p. 13) , tendo sido juntada nestes autos em 21/12/2022, portanto, quatorze dias após a ciência do despacho.
 Ainda que o MS tenha considerado a data de ciência do acórdão para contagem de prazo, este também ultrapassa o prazo regimental, pois, a ciência ocorreu em 14/12/2022 e os cinco dias findaram em 19/12/2022.
 Nesse sentido, o recurso interposto não merece ser conhecido por não atender requisito do art. 289, caput, do RI/TCU. 
 Entretanto, tendo em vista determinação do relator pela manifestação desta unidade técnica, realiza-se a análise dos elementos do agravo em subsídio à sua atuação.
Dos argumentos que fundamentam o agravo
 No tópico intitulado "Delimitação da pretensão recursal" a Conjur-MS informa que as razões do recurso são para que este TCU module a decisão cautelar, de modo a manter a cessão dos servidores, porém, segundo a atual redação das portarias, que prevê o ônus pela remuneração ao cessionário a partir de 21/3/2022 (peça 28, p. 5) .
 No tópico seguinte, denominado "Dos fundamentos para reforma da decisão", discorre a Conjur-MS sobre os fundamentos legais da cessão de servidores públicos: art. 93 da Lei 8.112/1990 e art. 61 da Lei 13.844/2019, e, em especial, a norma que rege a cessão no âmbito da Adaps, o já citado art. 31 da Lei 13.958/2019 (peça 28, p. 5-7) .
 Reapresenta o Parecer 534/2022/CONJUR-MS/CGU/AGU, de 13/7/2022, analisado pela unidade técnica na instrução inicial destes autos, que considera a data do Decreto 10.283, de 20 de março de 2020, como marco inicial para as cessões, o qual, ressalta-se, é questionado, em sede da oitiva realizada, se está sendo observado pela Cogep/MS (peça 28, p. 7-8) . A íntegra do parecer está às peças 6 e 30.
 Relata, a Conjur-MS, que a questão foi submetida à apreciação da Coordenação-Geral de Movimentação de Pessoal da Secretaria de Gestão e Desempenho de Pessoal do Ministério da Economia, a qual se posicionou pela necessidade de adequar a cessão desses servidores cedidos ao preceito do inciso II do art. 31 da Lei 13.958/2019 (peça 28, p. 8) . A íntegra do parecer está à peça 29.
 Informa que, a luz dessas diretrizes o MS optou pela manutenção das cessões com ônus para a agência a contar de 21/3/2022 (peça 28, p. 8-9) .
 Ressalta a Conjur-MS, que o Ministério da Saúde não cogitou encerrar as cessões, por estar ciente da relevância das atribuições da Adaps para gestão da política pública executada no programa Médicos pelo Brasil (peça 28, p. 9) .
 Retorna à questão da literalidade da redação do art. 31, incisos I e II, da Lei 13.958/2019 em conjunto com a publicação do Decreto 10.283, de 20 de março de 2020, que define a data do decreto como marco inicial para contagem de prazo das cessões, entendimento esse ratificado no citado Parecer 534/2022/CONJUR-MS/CGU/AGU e em parecer da Procuradoria-Geral da Fazenda Nacional (PGFN) , integrante do também citado parecer juntado à peça 29.
 Relata que o esforço da Adaps no sentido de alterar o marco temporal via resolução estabelecendo que "para todos os efeitos da Lei nº 13.958/2019 sobre o quadro de pessoal da Adaps, considera-se a data de assinatura do contrato de gestão como marco de instituição da Adaps" é inócuo ante à subordinação hierárquica da resolução ao decreto federal, a qual não pode afrontar expressa disposição de regulamento federal (peça 28, p. 10) .
 Em relação ao marco inicial de contagem do biênio, afirma que existem atas de reunião extraordinária do Conselho Deliberativo da Adaps, ocorridas em 24/4/2020, deliberando sobre a eleição de servidores para exercer funções de direção, e em 17/6/2020. Tais atas comprovam que as atividades da agência tiveram início no ano de 2020, em oposição à interpretação da representante de que o efetivo funcionamento da agência somente ocorreu após assinatura do contrato de gestão em 15/10/2021 (peça 28, p. 10-11) .
 Finaliza seus argumentos que fundamentam o agravo ressaltando que o contrato de gestão confere à agência autonomia para contratar força de trabalho regida pela CLT, assim, as providências adotadas pelo MS nunca tiveram o condão de provocar a descontinuidade dos trabalhos da Adaps, mas sim, fazer cumprir a legislação federal (peça 28, p. 11) .
 No tópico denominado "Da necessária atribuição de efeito suspensivo", cita o art. 289, § 4º, do RI/TCU e relata seus fundamentos para pleitear a reforma da decisão agravada e "risco de dano irreparável em caso de manutenção da medida cautelar". Reescreve a íntegra da decisão cautelar determinada, destacando dois trechos (peça 28, p. 12) :
O Acordão objurgado determina que o Ministério da Saúde se abstenha de praticar quaisquer atos que impliquem alteração da cessão dos servidores à Agência para o Desenvolvimento da Atenção Primária à Saúde, diverso do que se encontra nas portarias de cessão, ou, caso praticados atos que impliquem alteração, que sejam sobrestados até que o TCU decida sobre o mérito da questão.
 Explica que as portarias de cessão, publicadas em agosto de 2021, foram retificadas em 8/11/2022, em razão do transcurso do prazo de dois anos estabelecido no art. 31, inciso I, da Lei 13.958/2022, passando a viger com a redação determinando que o ônus pela remuneração é do órgão cedente até 20/3/2022, ficando com o cessionário a partir de 21/3/2022.
 De modo a justificar o pedido de efeito suspensivo à medida cautelar, objeto do agravo, a Conjur-MS considera que seria transgressão à norma legal atribuir o ônus financeiro das cessões ao MS a partir de 20/3/2022 e, eventual readequação das portarias, resultaria em risco inverso em detrimento do órgão cedente, "restabelecendo-se um quadro de ilegalidade e de ônus indevido ao órgão cedente" (peça 28, p. 12) .
 Defende que há urgência no seu pedido de efeito suspensivo ante o risco de restabelecimento do quadro de ilegalidade, uma vez que, desde 20/3/2022, o ônus das cessões é da agência cessionária.
 Conclui que estão presentes os requisitos para atribuição de efeito suspensivo ao presente agravo, pleiteando que sejam mantidas as cessões segundo a atual redação das portarias, cujo texto prevê que o ônus pela remuneração é do órgão cessionário a partir de 21/3/2022. 
 No mérito requer que: (i) seja reconhecida a data de publicação do Decreto 10.283/2020, em 20/3/2020, como data de instituição da Adaps e marco para início da contagem do biênio previsto no art. 31 da Lei 13.958/2019; e (ii) seja reformado o Acórdão 2702/2022-TCU-Plenário, especificamente para que sejam mantidas as cessões dos servidores, porém segundo a atual redação das portarias (peça 28, p. 12) .
Análise
 Registra-se que o agravo contra medida cautelar deve se limitar à demonstração da ausência dos pressupostos que ensejaram a concessão da medida, não se prestando ao exame exaustivo de mérito, em face do caráter de cognição sumária da cautelar. Nesse sentido são os Acórdãos 231/2021-TCU-Plenário, 1.906/2017-TCU-Plenário, 3.080/2016-TCU-Plenário e 1.154/2015-TCU-Plenário, entre outros. 
 Rememorando o relatado nos itens 7 e 8 nesta instrução, os pressupostos de concessão da cautelar objeto do presente agravo foram: 
a fumaça do bom direito, que se evidencia no ato do gestor em considerar o marco inicial da cessão de servidores do Ministério da Saúde para a Adaps como aquele contado da data da instituição formal da referida agência (20/3/2020) , sendo que não houve qualquer cessão nesse período; e 
caracteriza o perigo da demora, o possível prejuízo ao funcionamento da Adaps, uma vez que, ou os servidores deveriam ter retornado ao MS ou a agência deveria arcar com o ônus da cessão, a qual, segundo a representante, não tem orçamento para isso. Soma-se ainda, o impacto inesperado na vida funcional dos servidores cedidos, que pode implicar ações judiciais que culminem em danos ao Erário.
 Sobre o perigo da demora que fundamenta a medida cautelar, observa-se que o possível prejuízo ao funcionamento da agência se baseia na ocorrência de duas hipóteses: no retorno dos servidores cedidos ao ministério ou na insuficiência orçamentária da agência para arcar com o ônus das cessões.
 Conforme informa a Conjur-MS, o Ministério da Saúde manteve as cessões vigentes, não optando por solicitar o retorno de seus servidores, afastando, assim, uma das hipóteses. De outra parte, a eventual insuficiência orçamentária da Adaps para custear o ônus das cessões não é assunto abordado na peça de agravo. 
 Observa-se que a afirmação da servidora representante nestes autos, de que há insuficiência orçamentária na Adaps (peça 1, p. 20) , não está embasada em documentação probatória.
 Ademais, a lei de criação da Adaps, Lei 13.958/2019, que em seu art. 31, inciso II, determina que o ônus das cessões passe ao cessionário após dois anos de instituição da agência, também define no art. 30, que as despesas decorrentes de seu cumprimento estarão consignadas no orçamento geral da União, ou seja, há previsão legal de que a agência tenha assegurados os recursos necessários para sua atuação.
 Assim, uma das hipóteses que embasam o perigo da demora, relacionada à insuficiência orçamentária da Adaps, não está esclarecida, e, portanto, se mantém o fundamento.
 De maneira a trazer mais elementos para o futuro exame de mérito, considera-se necessário realizar diligência à Adaps para que evidencie a eventual insuficiência orçamentária para arcar com o ônus de pagamento dos salários devidos aos servidores do MS cedidos e, configurada essa insuficiência, apresente planejamento que demonstre o momento a partir do qual a agência poderá assumir os pagamentos, haja vista o disposto na Lei 13.958/2019, artigos 30 e 31. 
 Sobre o risco de manutenção da medida cautelar até a decisão de mérito (perigo da demora reverso) , a Conjur-MS argumenta que acarretaria em restabelecer um quadro de ilegalidade e de ônus indevido ao órgão cedente.
 Discorda-se desse entendimento, pois, a legalidade do marco temporal adotado pelo MS nos atos de cessão é a questão de mérito a ser tratada, ainda não analisada. E quanto a eventual ônus momentâneo ao Ministério, este não é capaz de trazer prejuízos significativos ao interesse público ou ao órgão, em especial em razão de os recursos destinados tanto ao custeio da Adaps, quanto ao do Ministério da Saúde, possuírem a mesma origem federal. Assim, resta afastado eventual perigo da demora reverso.
 Com relação ao pressuposto da plausibilidade jurídica, ou fumus boni juris, a questão apontada pelo Relator, em exame de cognição sumária, e não abordada no agravo, é a ponderação de que o advento da pandemia de Covid-19 postergou a efetiva instituição da Adaps, e, por consequência, postergou a emissão dos atos de cessão de servidores que atuaram na instalação da agência, resultando em que não fosse editada nenhuma portaria de cessão na data de instituição formal da referida agência (20/3/2020) .
 A Conjur-MS, no agravo ora analisado, reitera seu entendimento de que não possuiria alternativa, além de cumprir a lei. 
 O Relator em seu despacho que concedeu a cautelar pleiteada, sempre se ressaltando a cognição sumária característica do momento processual, pondera que "a instituição formal da Adaps não se confunde com a implementação prática da entidade, certamente afetada pela pandemia de Covid-19", e o prazo de dois anos carece de relativização sob pena de não atender a real intenção do legislador (peça 12, p. 4-5) .
 O ministério informa que os pareceres da sua consultoria jurídica interna (Conjur-MS) (peças 30 e 31) , foram chancelados por pareceres da PGFN (peça 29, p. 13-19) e do Órgão Central do Sistema de Pessoal Civil da Administração Federal (Sipec) (peça 29, p. 7-11) , ambos vinculados ao Ministério da Economia (ME) . 
 Todos os citados pareceres concluem pela necessidade de observância da literalidade do art. 31, inciso II, da Lei 13.958/2019, que entra em vigor após os dois primeiros anos de instituição da Adaps. Especificamente o parecer da PGFN, expressa o entendimento de que, entre 20/3/2020 e 20/3/2022, a cessão de servidores do MS para a Adaps é com ônus ao cedente e que, após 20/3/2022, a cessão é com ônus para o cessionário (peça 29, p. 17) .
 Cabe observar que os elementos analisados naqueles pareceres, tanto da Conjur-MS como dos órgãos vinculados ao ME, não incluem a ocorrência da pandemia de Covid-19 abordada pelo relator como, possível, ponto de inflexão para definição do marco temporal.
 Assim, a questão de mérito que se impõe a estes autos é definir qual o marco de contagem para as cessões de servidores do Ministério da Saúde que foram autorizadas pela Lei 13.958/2019. 
 É possível questionar se há espaço para discricionariedade na atuação do MS, que lhe permitisse adotar a decisão de manter consigo o ônus da cessão de seus servidores para além do prazo expresso em lei. Adentrar nessa questão seria antecipar a discussão de mérito, o que não se admite na presente via recursal, porém, não se pode negar que o MS se apoiou em pareceres jurídicos e técnicos para praticar o ato de retificação das portarias de cessão.
 Cabe ressaltar que, a Conjur-MS informa, expressamente, na sua peça de agravo que estão sendo atendidos os comandos da decisão cautelar (peça 28, p.5) . 
 Nesse sentido, em que pese as portarias de cessão terem sido alteradas para incluir na redação o ônus para a Adaps a partir de 21/3/2022 (item 39) , ato esse que ocorreu em 8/11/2022 (peça 32, p. 2) , portanto, antes da decisão cautelar monocraticamente adotada em 30/11/2022 (peça 12) , entende-se que os efeitos dessa alteração estão sobrestados, conforme determina a medida cautelar.
 Ademais, caso se confirme a exclusão da hipótese de paralização da agência causada pela divergência de entendimento sobre o marco inicial das cessões, deve ser analisado se efetivamente há interesse público na representação objeto destes autos, podendo se tratar de mero interesse privado da representante, cuja defesa não se enquadra na competência desta Corte de Contas.
 Na presente fase processual e diante da permanência da plausibilidade jurídica (itens 54-59) , do perigo da demora (itens 46-50) , assim como da inexistência do perigo da demora reverso (parágrafos 52-53 desta instrução) , caberá propor o não provimento do agravo.
PEDIDO DE INGRESSO AOS AUTOS
 Quanto ao pedido de ingresso formulado por Ademir Lapa, Mariana Bertol Leal, Mariana Carvalho Pinheiro e Rodrigo dos Santos Santana, como parte interessada no presente processo (peça 42) , propõe-se o seu deferimento, pois demonstram sua razão legítima para intervir nos autos, ante a possibilidade de lesão a direito subjetivo próprio, considerando que se encontram na mesma situação apresentada pela servidora pública representante nestes autos, à luz do art. 146 do Regimento Interno/TCU c/c o art. 2º, § 2º, da Resolução TCU 36/1995, com redação dada pelo art. 1º da Resolução TCU 213/2008.
 Isso porque os interessados são servidores públicos federais, pertencentes ao Quadro de Pessoal Ativo Permanente do Ministério da Saúde e estão cedidos à Adaps nos termos do artigo 31, inciso I, da Lei 13.958/2019, sendo idêntica situação à da servidora representante nestes autos.
CONCLUSÃO
 A presente instrução tem como objetivo subsidiar tecnicamente o Ministro Relator, nos termos do despacho exarado à peça 47. 
 O recurso interposto não atende requisito do art. 289, caput, do RI/TCU, em razão de sua intempestividade (itens 17-26) .
 Em atendimento a despacho do relator, após a avaliação dos elementos técnicos apresentados em sede recursal, entende-se que caberá propor o não provimento do agravo (item 65) .
 Propõe-se realizar diligência à Adaps para que evidencie a eventual insuficiência orçamentária para arcar com o ônus das cessões dos servidores do MS cedidos à essa agência (item 51) . 
 Registra-se que se encontram nos autos, às peças 35-37, as respostas à oitiva determinada pelo subitem 9.1 do Acórdão 2702/2022-TCU-Plenário, por força do disposto no art. 276, § 3º, do RITCU.
PROPOSTA DE ENCAMINHAMENTO
 Em virtude do exposto, submetem-se os autos à consideração superior, propondo informar ao Ministro Relator, que:
o recurso interposto não atende requisito do art. 289, caput, do RI/TCU, em razão de sua intempestividade;
não foram apresentados novos fatos ou argumentos na peça recursal, capazes de desconstituir os pressupostos da fumaça do bom direito e do perigo da demora utilizados para a concessão da medida cautelar em 30/11/2022, bem como, inexiste o perigo da demora reverso;
propõe-se realizar diligência à Adaps para que evidencie a eventual insuficiência orçamentária para arcar com o ônus de pagamento dos salários devidos aos servidores do MS cedidos e, configurada essa insuficiência, apresente planejamento que demonstre o momento a partir do qual a agência poderá assumir os pagamentos, haja vista o disposto na Lei 13.958/2019, artigos 30 e 31;
o pedido formulado por Ademir Lapa, Mariana Bertol Leal, Mariana Carvalho Pinheiro e Rodrigo dos Santos Santana, de serem considerados como parte interessada no processo, pode ser deferido, nos termos do art. 146, do Regimento Interno deste Tribunal; e
encontram-se nos autos, às peças 35-37, as respostas à oitiva determinada pelo subitem 9.1 do Acórdão 2702/2022-TCU-Plenário, por força do disposto no art. 276, § 3º, do RITCU.
Eis o Relatório.

Claudia Tereza Sales Duarte (OAB/DF 20825); Edvaldo Costa Barreto Júnior (OAB/DF 29.190), Mayara Bueno Barretti Rocha (OAB/DF 67.963) e outros.

Não atuou.

REPRESENTAÇÃO POSSÍVEL IRREGULARIDADE NO ATO QUE DISPÕE SOBRE A CONTAGEM DO MARCO INICIAL E FINAL, DO INSTITUTO DE CESSÃO DE SERVIDORES DO MINISTÉRIO DA SAÚDE À AGÊNCIA PARA O DESENVOLVIMENTO DA ATENÇÃO PRIMÁRIA À SAÚDE (ADAPS), PELO PRAZO DE DOIS ANOS, COM ÔNUS AO CEDENTE, PROPOSTA NA LEI 13.958/2019. POSSIBLIDADE DE HAVER PREJUÍZO AO REGULAR FUNCIONAMENTO DA ADAPS, QUE TEM POR FIM PROMOVER, EM ÂMBITO NACIONAL, A EXECUÇÃO DE POLÍTICAS DE DESENVOLVIMENTO DA ATENÇÃO PRIMÁRIA À SAÚDE, EM ESPECIAL O PROGRAMA MÉDICOS PELO BRASIL. PERICULUM IN MORA E FUMUS BONI JURIS CARACTERIZADOS. AUSÊNCIA DE PERICULUM IN MORA AO REVERSO. CONCESSÃO DE MEDIDA CAUTELAR. REFERENDO DA CAUTELAR. AGRAVO. INTEMPESTIVO. AUSÊNCIA DE ELEMENTOS QUE JUSTIFIQUEM O AFASTAMENTO DA MEDIDA ASSECURATÓRIA. NÃO CONHECIMENTO. NOTIFICAÇÃO.

REPRESENTAÇÃO (REPR)

Unidade de Auditoria Especializada em Saúde (AudSaúde).

Em exame, agravo interposto pela Consultoria Jurídica junto ao Ministério da Saúde em face do Despacho Cautelar de peça 12, referendado pelo Acórdão 2702/2022-TCU-Plenário, por meio do qual esta Corte de Contas:
SUMÁRIO: POSSÍVEL IRREGULARIDADE NO ATO QUE DISPÕE SOBRE A CONTAGEM DO MARCO INICIAL E FINAL, DO INSTITUTO DE CESSÃO DE SERVIDORES DO MINISTÉRIO DA SAÚDE À AGÊNCIA PARA O DESENVOLVIMENTO DA ATENÇÃO PRIMÁRIA À SAÚDE (ADAPS) , PELO PRAZO DE DOIS ANOS, COM ÔNUS AO CEDENTE, PROPOSTA NA LEI 13.958/2019. POSSIBLIDADE DE HAVER PREJUÍZO AO REGULAR FUNCIONAMENTO DA ADAPS, QUE TEM POR FIM PROMOVER, EM ÂMBITO NACIONAL, A EXECUÇÃO DE POLÍTICAS DE DESENVOLVIMENTO DA ATENÇÃO PRIMÁRIA À SAÚDE, EM ESPECIAL O PROGRAMA MÉDICOS PELO BRASIL. PERICULUM IN MORA E FUMUS BONI JURIS CARACTERIZADOS. AUSÊNCIA DE PERICULUM IN MORA AO REVERSO. CONCESSÃO DE MEDIDA CAUTELAR. OITIVA DO MINISTÉRIO DA SAÚDE.
 (...) 
22. Ante o exposto, em juízo de cognição sumária, adoto a medida cautelar sugerida pela unidade técnica e DETERMINO, nos termos do art. 276, caput, do Regimento Interno/TCU, ao Ministério da Saúde que se abstenha de praticar quaisquer atos que impliquem alteração da cessão dos servidores à Agência para o Desenvolvimento da Atenção Primária à Saúde, diverso do que se encontra nas portarias de cessão, ou, caso praticados atos que impliquem alteração, que sejam sobrestados até que o TCU decida sobre o mérito da questão.
No recurso apresentado, a agravante resume os fatos ocorridos nos autos até a prolação do acórdão que referendou a cautelar; discorre sobre o embasamento legal para representação extrajudicial do MS pela Conjur; configura o cabimento de sua peça recursal com base no art. 289 do RI/TCU. Em seguida, a agravante:
defende a modulação da decisão cautelar de modo a manter a cessão dos servidores, porém, segundo a atual redação das portarias, que prevê o ônus pela remuneração ao cessionário a partir de 21/3/2022 (peça 28, p. 5) ; 
discorre sobre os fundamentos legais da cessão de servidores públicos: art. 93 da Lei 8.112/1990 e art. 61 da Lei 13.844/2019, e, em especial, a norma que rege a cessão no âmbito da Adaps, o já citado art. 31 da Lei 13.958/2019 (peça 28, p. 5-7) ; 
reapresenta o Parecer 534/2022/CONJUR-MS/CGU/AGU, de 13/7/2022, analisado pela unidade técnica na instrução inicial destes autos, que considera a data do Decreto 10.283, de 20 de março de 2020, como marco inicial para as cessões (peça 28, p. 7-8) ; 
ressalta que o Ministério da Saúde não cogitou encerrar as cessões, por estar ciente da relevância das atribuições da Adaps para gestão da política pública executada no programa Médicos pelo Brasil (peça 28, p. 9) ; 
assevera que o contrato de gestão confere à agência autonomia para contratar força de trabalho regida pela CLT, assim, as providências adotadas pelo MS nunca tiveram o condão de provocar a descontinuidade dos trabalhos da Adaps, mas sim, fazer cumprir a legislação federal (peça 28, p. 11) . 
Por fim, a recorrente pugna para que: (i) seja reconhecida a data de publicação do Decreto 10.283/2020, em 20/3/2020, como data de instituição da Adaps e marco para início da contagem do biênio previsto no art. 31 da Lei 13.958/2019; e (ii) seja reformado o Acórdão 2702/2022-TCU-Plenário, especificamente para que sejam mantidas as cessões dos servidores, porém segundo a atual redação das portarias (peça 28, p. 12) 
-II-
Preliminarmente, destaco que o agravo interposto resta intempestivo, não preenchendo, portanto, os requisitos estabelecidos pelo art. 289 do RITCU para sua admissão.
Isso, porque, o órgão representado pela agravante foi devidamente notificado sobre a decisão monocrática proferida por este relator por meio do Ofício 62.876/2022-TCU/Seproc, de 6/12/2022 (peça 14) , cuja efetiva ciência ocorreu em 7/12/2022 (peça 15) .
Com isso, considerando que nos termos do art. 289 c/c art. 183, inciso I, alínea "d", do RI/TCU, o prazo para a interposição de agravo é de 5 dias contados a partir da ciência do despacho cautelar, o prazo de 5 dias se encerrou em 12/12/2022. Ocorre que a peça de agravo foi assinada eletronicamente em 20/12/2022 (peça 28, p. 13) , tendo sido protocolado neste tribunal na mesma data (20/12/2022) , portanto, treze dias após a ciência do despacho. Não há, dúvidas, portanto, da intempestividade do presente apelo, fato que enseja seu não conhecimento.
No que diz respeito aos argumentos trazidos pela agravante, registro minha concordância integral com as conclusões formuladas pela Unidade de Auditoria Especializada em Saúde - AudSaúde (peça 48) , no sentido de que o presente agravo, ainda que fosse conhecido, não seria hábil a promover alteração nos termos do despacho cautelar de peça 12, referendado pelo Plenário por meio do Acórdão 2702/2022-TCU-Plenário 
Consoante bem ponderou a AudSaúde, o agravo contra medida cautelar deve se limitar à demonstração da ausência dos pressupostos que ensejaram a concessão da medida, não se prestando ao exame exaustivo de mérito, em face do caráter de cognição sumária da cautelar. Nesse sentido são os Acórdão 231/2021-TCU-Plenário, 1.906/2017-TCU-Plenário, 3.080/2016-TCU-Plenário e 1.154/2015-TCU-Plenário, entre outros. No entanto, nos elementos aduzidos, a agravante não logrou descaracterizar os pressupostos que serviram de base para a concessão da medida cautelar.
Nesse sentido, no que diz respeito ao perigo da demora que fundamenta a medida cautelar, observo que o possível prejuízo ao funcionamento da agência se baseia na ocorrência de duas hipóteses: no retorno dos servidores cedidos ao ministério ou na insuficiência orçamentária da agência para arcar com o ônus das cessões. Verifico que o Ministério da Saúde manteve as cessões vigentes, não optando por solicitar o retorno de seus servidores, afastando, assim, uma das hipóteses. De outra parte, a eventual insuficiência orçamentária da Adaps para custear o ônus das cessões não é assunto abordado na peça de agravo.
Além disso, a lei de criação da Adaps, Lei 13.958/2019, que em seu art. 31, inciso II, determina que o ônus das cessões passe ao cessionário após dois anos de instituição da agência, também define no art. 30, que as despesas decorrentes de seu cumprimento estarão consignadas no orçamento geral da União. Portanto, há previsão legal de que a agência tenha assegurados os recursos necessários para sua atuação. Com isso, uma das hipóteses que embasam o perigo da demora, relacionada à insuficiência orçamentária da Adaps, não está esclarecida, mantendo-se, portanto, o fundamento.
No que diz respeito ao risco de manutenção da medida cautelar até a decisão de mérito (perigo da demora reverso) , a Conjur-MS argumenta que acarretaria restabelecer um quadro de ilegalidade e de ônus indevido ao órgão cedente. 
Ocorre que a legalidade do marco temporal adotado pelo MS nos atos de cessão é a questão de mérito a ser tratada, ainda não analisada. E quanto a eventual ônus momentâneo ao Ministério, este não é capaz de trazer prejuízos significativos ao interesse público ou ao órgão, em especial em razão de os recursos destinados tanto ao custeio da Adaps, quanto ao do Ministério da Saúde, possuírem a mesma origem federal. Assim, resta afastado eventual perigo da demora reverso. 
No que diz respeito a plausibilidade jurídica, ou fumus boni juris, a questão discutida em exame de cognição sumária, e não abordada no agravo, é a ponderação de que o advento da pandemia de Covid-19 postergou a efetiva instituição da Adaps, e, por consequência, postergou a emissão dos atos de cessão de servidores que atuaram na instalação da agência, resultando em que não fosse editada nenhuma portaria de cessão na data de instituição formal da referida agência.
Portanto, diante da permanência da plausibilidade jurídica, do perigo da demora, assim como da inexistência do perigo da demora reverso entendo que não há elementos, na presente fase processual, capazes de alterar os termos da decisão atacada.
Cabe esclarecer, contudo, que o cerne da discussão dos presentes autos cinge-se a definir o marco inicial para contagem de prazo das cessões e, de forma incidental, as reflexões dessa definição para os servidores cedidos e para a ADAPS. Em outras palavras, é definir qual o marco de contagem para as cessões de servidores do Ministério da Saúde que foram autorizadas pela Lei 13.958/2019, considerando, todavia, fato que a referida norma não previu e que atrasou a efetiva implementação prática da ADAPS, qual seja: a pandemia de Covid-19. É definir se os dois anos previstos na norma contam da: (i) instituição formal da ADAPS (Ocorrida a partir do Decreto 10.283, de 20/3/2020)  ou (ii) implementação prática da ADAPS.
Observo, entretanto, que a discussão mencionada bem como a cautelar deferida não tem o condão de interferir na interrupção das cessões por quaisquer das partes, consoante previsão expressa do artigo 8º do Decreto 10.835, de 14 de outubro de 2021, com a redação dada pelo Decreto 11.306, de 22 de dezembro de 2022, cuja redação destaco a seguir:
Art. 8º A cessão poderá ser encerrada, a qualquer momento, por ato unilateral do cedente, do cessionário ou do agente público cedido.
§ 1º O retorno do agente público ao órgão ou à entidade de origem, quando requerido pelo cedente, será realizado por meio de notificação ao cessionário.
§ 2º Na hipótese de cessão em curso há mais de um ano, o cessionário poderá exigir a manutenção da cessão, no interesse da administração pública, pelo prazo de até um mês, contado da data de recebimento da notificação do cedente ou do requerimento do agente público.
§ 3º Não atendida a notificação de que trata o § 1º no prazo estabelecido, o agente público será notificado diretamente pelo cedente para se apresentar ao órgão ou à entidade de origem no prazo de um mês, contado da data de recebimento da notificação pelo agente público, sob pena de caracterização de ausência imotivada.
Portanto, não cabe a este Tribunal, na discussão que se apresenta nos presentes autos, interferir na discricionariedade conferida às partes envolvidas na cessão, pelo art. 8º do Decreto 10.835/2021. 
Com isso, observo que os atos que culminaram na cessão de servidores à ADAPS devem se manter inalterados, nos termos da cautelar deferida por este Tribunal, apenas no que diz respeito à mudança de ônus das cessões dos servidores à ADAPS bem como em relação as consequências da alteração desse ônus para os servidores cedidos. 
-III-
Por fim, verifico que os senhores Ademir Lapa, Mariana Bertol Leal, Mariana Carvalho Pinheiro e Rodrigo dos Santos Santana formularam pedido de ingresso nos autos, como parte interessada (peça 42) . Os referidos interessados também apresentaram, na peça 51, contrarrazões ao agravo interposto pela Consultoria Jurídica junto ao Ministério da Saúde pugnando pelo não provimento do agravo.
Quanto ao pedido de ingresso como parte interessada, verifico que os interessados são servidores públicos federais, pertencentes ao Quadro de Pessoal Ativo Permanente do Ministério da Saúde e estão cedidos à Adaps, nos termos do artigo 31, inciso I, da Lei 13.958/2019. Por demonstrarem, por meio da documentação juntada aos autos, razão legítima para intervir no processo, ante a possibilidade de lesão a direito subjetivo próprio e considerando que se encontram na mesma situação apresentada pela servidora pública representante nestes autos, à luz do art. 146 do Regimento Interno/TCU c/c o art. 2º, § 2º, da Resolução TCU 36/1995, com redação dada pelo art. 1º da Resolução TCU 213/2008, defiro o referido pedido. 
Por derradeiro, deixo de apreciar as contrarrazões apresentadas pelos interessados uma vez que os elementos trazidos pela agravante, ainda que fossem tempestivos, por si só, não seriam hábeis a alterar a cautelar deferida nos presentes autos, que se mantém inalterada.  
Ante o exposto, voto para que seja adotada a minuta de acórdão que ora trago ao exame deste Colegiado.
TCU, Sala das Sessões, em 1 de março de 2023.
Ministro VITAL DO RÊGO 
Relator